臺灣士林地方法院民事簡易判決
  111年度湖簡字第1223號
原      告  李阿雪  
訴訟代理人  蔣大中律師
被      告  陳素雯  
上列當事人間返還報酬事件，經本院於民國111年11月17日言詞
辯論終結，判決如下：
    主      文
原告之訴及假執行之聲請均駁回。
訴訟費用由原告負擔。
    事實及理由要領
一、本判決依民事訴訟法第434條第1項規定，合併記載事實及理
    由要領，其中原告之主張與被告之答辯，並依同條項規定，
    分別引用原告之起訴狀、追加聲明及補充理由狀（民國111
    年10月3日、同年11月17日提出）、被告之答辯狀（同年8月
    4日、同年11月15日提出），以及本件言詞辯論筆錄（同年1
    0月6日、同年11月17日）。
二、本院之判斷：　　　　　
　㈠查，原告主張伊為訴外人廖述椿（已歿）無婚姻關係之同居
    人，但協助廖述椿經營偉林電子股份有限公司（下稱偉林公
    司），擔任偉林公司之董事及管理部協理，並為偉林公司法
    人股東東邑投資股份有限公司（下稱東邑公司）之負責人。
    而廖述椿於110年12月11日在家跌倒受傷，經送醫院救治無
    效，於同年月14日辭世後，廖述椿之配偶蔡淑惠及其子女隨
    即介入偉林公司之經營、解任伊之公司職務，並採取若干侵
    害伊權益之舉措，伊乃委任具律師身份之被告為代理人，協
    助伊處理6宗案件（含起訴請求確認偉林公司110年12月15日
    召開之臨時股東會決議無效與撤銷該次股東臨時會決議訴訟
    、確認東邑公司110年12月15日召開之臨時股東會決議無效
    與撤銷該次股東臨時會決議訴訟、請求恢復原告與偉林公司
    間之僱傭關係與給付工資訴訟、請求酌給廖述椿之遺產訴訟
    等，下合稱委託案件），並分次交付被告委任報酬合計新臺
    幣（下同）60萬元（每件10萬元）及墊付款1萬2,000元，嗣
    伊於111年1月26日以LINE傳訊（詳於下述）被告，通知終止
    委託案件之委任關係後，被告僅返還墊付款餘額6,00
　　0元，未退還委託事項中未處理部分之報酬等情，有偉林公
    司110年12月15日股東臨時會開會通知、前開偉林公司股東
    臨時會會議紀錄、偉林公司110年12月23日人事公告（內容
    為解任原告該公司所有職務）、原告委託被告處理委託案件
    之委任書、給付委任報酬與墊付款之存款憑條與匯款單、兩
    造間111年1月26、27日之LINE聯繫紀錄（即原證1～7、10）
    為憑，而被告就上開證據資料並無爭執（見本院卷第125頁
　　），僅抗辯伊無退還未處理部分報酬之義務（詳於下述）等
    語，是原告此部分主張，堪認屬實。
　㈡再查，原告於111年1月26日以LINE傳訊被告：「陳律師好：1
    ）我們雖然停止委任，『錢您不用退還。後傭股權本金，薪
    資外多得之才能分享且可商議之』（下稱A意思表示）。2）…
    」等語，被告回覆：「好的，是指目前委任的六個案件金額
    共60萬元都不用退還，對嗎？」；翌日（即1月27日
　　）原告回覆傳訊：「5個委託50萬不用還，但遺產酌給部分
    若新律師無納入，陳律師得處理。因錢已付。謝謝」等語（
　　下稱B意思表示，與A意思表示合稱系爭意思表示），被告則
    回覆：「好的，對遺產酌給案件我會協助處理。」（詳原證
    10，見本院卷第39至41頁）之情，為兩造所不爭執。就上述
    訊息往來，原告主張：當時係因急於向被告取回委託案件之
    文件，乃應被告口頭要求而為系爭意思表示，因被告顯係趁
    伊急迫與輕率，而為前開財產上給付之約定，依民法第74條
    規定，伊得撤銷該爭議意思表示，而先前已付之60萬元委任
    報酬預付款，於扣除被告已提供服務而得請求之報酬後，所
    餘45萬5,000元（下稱爭議服務報酬），在解除（終止）委
    任關係後，被告應當返還等語。被告則抗辯：原告有能力擔
    任偉林公司專業經理人數十年餘，還處理東邑公司之大小事
    物，甚至委任多位律師處理包含委託案件在內等多宗訴訟案
    件，應非急迫、輕率、無經驗之人，無由撤銷爭議意思表示
　　；此外，因疫情關係，原告大多利用LINE與伊聯繫，且受託
    期間發出若干指示，而伊為處理委託案件已耗費十幾個小時
　　，於原告終止委任後，該等處理過程皆應計算酬金方合乎公
    平，至於原告自行計算之爭議服務報酬，恐屬有誤，且無由
    要求返還等語。
　㈢依上述兩造主張及答辯要旨，本件應審酌之爭點在於︰⒈原告
    所為系爭意思表示是否出於急迫、輕率、無經驗所為？原告
    得否撤銷系爭意思表示？⒉原告給付被告之60萬元，係屬委
    託案件報酬之預付？抑或委託案件之報酬？⒊原告終止委任
    後，得否請求被告返還報酬？金額若干？
　　茲論述如下：
　⒈原告主張其得撤銷系爭意思表示，並非有據：
　⑴按，法律行為，係乘他人之急迫、輕率或無經驗，使其為財
    產上之給付或為給付之約定，依當時情形顯失公平者，法院
    得因利害關係人之聲請，撤銷其法律行為或減輕其給付。次
    按，當事人主張有利於己之事實者，就其事實有舉證之責任
　　。民事訴訟法第277條前段定有明文。又民事訴訟如係由原
    告主張權利者，應先由原告負舉證之責，若原告先不能舉證
　　，以證實自己主張之事實為真實，則被告就其抗辯事實即令
    不能舉證，或其所舉證據尚有疵累，亦應駁回原告之請求（
　　最高法院104年度台上字第41號判決意旨參照）。
　⑵經核，原告主張系爭意思表示係依照被告之口頭要求所為乙
    節，為被告所否認，就此部分主張，原告並未能舉證以明，
    自不足認為真正。又，原告另稱系爭意思表示係出於急迫、
    輕率、無經驗而為云云，雖提出夏一身心精神科診所開立之
    診斷證明書為憑（內容為：原告於110年12月24日前往該診
    所就診，病名為：重度憂鬱症發作、焦慮合併失眠、高血脂
    症。見本院卷第113頁）。然而，檢視被告所提出①110年12
    月間偉林公司總經理間通知被告移交包含偉林公司等3家公
    司大小章、銀行存摺及印鑑等重要物件之電子郵件（即被證
    6）、②原告回覆廖家親友交接內容及訴求（即被證7）、③偉
    林公司發給原告之12月薪資單（即被證9）、④陳美文律師陪
    同原告處理偉林公司臨時股東會之過程紀錄（即被證10
　　）、⑤兩造於110年12月28日之LINE聯繫資料（即被證11）
　　、⑥兩造於111年1月9日之LINE聯繫資料（即被證13）、⑦原
    告於111年1月21日親筆整理之伊與偉林公司間勞資爭議案件
    之概況資料（即被證14）、⑧111年1月5日原告邀同被告參與
    廖述椿告別式之照片（即被證16）、⑨經廖述椿簽名之偉林
    公司組織圖（即被證2，原告於組織圖中係擔任總經理室特
    助及協理）等資料，綜合以觀，可知原告協助廖述椿經營偉
    林公司多年，因而持有包含偉林公司在內等3家公司之大小
    章、銀行存摺與印鑑等重要物件，而在廖述椿意外過世後，
    原告為維護其個人權益確曾與包含被告在內等多位律師聯繫
    、商討關於受託案件與其個人權益之保障問題，顯然為具有
    相當社會歷練及商場經驗之人，應非思慮淺薄之人。且
　　由上述②回覆提出之訴求，包含要求以公司現值計算其與親
    友持有之股權，由廖家或偉林公司等出面買回等條件，對於
    其自身權益之維護，甚為清楚，訴求表達之論述亦屬完整；
    而觀諸上述⑦整理之資料，亦屬條理分明，並無雜亂情形，
    益可見原告之思慮清晰，並非輕率不慎之人。綜酌上情，原
    告於上開期間內之行為舉止，與一般重度憂鬱症者，通常喪
    失生活能力，嚴重者可能出現自殘與自殺行為等之表徵，明
    顯並不相符，上開單次之診斷證明書，實無足憑認原告確有
    重度憂鬱症發作之事實，亦難認被告確有趁原告急迫、輕率
　　、無經驗而使原告為系爭意思表示之情事。準此，原告援引
    民法第74條規定請求撤銷系爭意思表示，自非有據，無從准
    許。
　⒉原告已給付被告之60萬元係委託案件之報酬，並非約定報酬
    之預付款：
　⑴按，民法第548條規定：「受任人應受報酬者，除契約另有訂
    定外，非於委任關係終止及為明確報告顛末後，不得請求給
    付。委任關係，因非可歸責於受任人之事由，於事務處理未
    完畢前已終止者，受任人得就其已處理之部分，請求報酬。
    」依此條文文義，並未限制契約當事人得就報酬之給付時期
    另為約定，非強制規定受任人必須於完成受託事項後始得向
    委任人請求報酬。再者，實務上，訴訟案件當事人在簽署委
    任書予律師或其所屬律師事務所後，即將酬金給付予受任律
    師或其所屬事務所，亦屬常態，訴訟終結後方給付酬金之情
    形，始為少見。
　⑵對照原告提出之委任書（原告同意日期分別為110年12月23日
    與同年月27日。見本院卷第23、25頁）、存款憑條及匯款單
    內容（見本院卷第27、29頁），可認原告係同意上開委任書
    所載內容後，於110年12月23日、同年月30日、111年1月13
    日即分別將10萬、20萬元、31萬2,000元（合計61萬2,000元
    ，即6宗委託案件之律師報酬與墊付款存（匯）入被告之銀
    行帳戶，是依前開規定及說明，原告主張其所給付之60萬元
    為委託案件之「報酬預付款」，與常情不符，難認可採。
　⒊原告終止對於被告之委任後，業以系爭意思表示免除被告結
    算及返還報酬之義務，即不得再請求被告返還未處理部分之
    報酬：
　⑴查，由原告提出之2份委任書（即原證4、5，見本院卷第23
　　、25頁）內容觀之，就原告終止委任後，被告先前為原告處
    理委託案件各項事務、參與討論及開會等，應如何計算費用
　　？兩造並無明確之約定；而被告所提出之台北律師公會章程
    節影本，則係該公會對所屬律師成員向案件當事人收取酬金
    之建議標準（詳被證18），亦不能逕認兩造曾有如同該建議
    收費標準所示上限之計費約定。惟兩造間之委任契約既屬有
    償契約，被告為原告提供諮詢、參與討論、撰寫訴訟資料文
    件等之時間耗費，自應計算合理報酬，始屬公允，被告就此
    部分所為抗辯，應屬可採。則原告主張扣除被告已提供服務
    得請求之報酬後，應返還之爭議服務報酬為45萬5,000元之
    數額，即非無疑。
　⑵然而，原告業以系爭意思表示告知被告委託案件之報酬無須
    退還，有如上述，其意旨即已免除被告結算及返還報酬之義
    務。準此，原告援引民法第548條規定，請求被告返還委託
    案件未完成部分之報酬額，即非有據，無從准許。　　
三、從而，原告本於民法第74條規定及終止委任契約之法律關係
　　，請求撤銷系爭意思表示及請求被告返還報酬45萬5,000元
    暨自起訴狀繕本翌日起算之法定遲延利息，均無理由，應予
    駁回。又，原告之訴既經駁回，其假執行之聲請，已失所附
    麗，應併予駁回。
四、本件事證已明，兩造其餘攻擊防禦方法及所提證據，經審酌
    後認與判決結果不生影響，爰不再逐一論述，併此敘明。
中　　華　　民　　國　　111 　年　　12　　月　　16　　日
                  內湖簡易庭  法　官　施月燿
以上為正本係照原本作成。
如不服本判決，應於送達後20日內，向本院提出上訴狀並表明上
訴理由，如於本判決宣示後送達前提起上訴者，應於判決送達後
20日內補提上訴理由書（須依對造人數附繕本）。
中　　華　　民　　國　　111 　年　　12　　月　　16　　日
                            書記官  朱鈴玉